【裁判字號】    91,簡上,78
【裁判日期】    920122
【裁判案由】    確認本票債權不存在
【裁判全文】
臺灣屏東地方法院民事判決   九十一年度簡上字第七八號
    上  訴  人  甲○○
    被 上訴 人  乙○○
右當事人間請求確認本票債權不存在事件，上訴人對於中華民國九十一年五月十三日
本院屏東簡易庭九十年度屏簡字第五九三號第一審判決提起上訴，本院判決如左：
    主      文
原判決關於確認上訴人持有被上訴人簽發，如附表所示編號三：面額新台幣壹佰萬元
、發票日民國八十八年十月三日、到期日民國八十九年五月三日、票據號碼三二八三
五三號之本票壹張對被上訴人之票據權利不存在部分及該部分命上訴人負擔訴訟費用
之裁判均廢棄。
右開廢棄部分，被上訴人在第一審之訴駁回。
第一審（除確定部分外）及第二審訴訟費用由被上訴人負擔。
    事      實
甲、上訴人方面：
一、聲明：如聲明所示。
二、陳述：除與原審判決所載相同者，茲引用外，補稱：
（一）上訴人向訴外人邱永梅借得一百八十萬元後，即將之轉借與被上訴人，被上訴
      人因此簽發如附表所示編號三面額新台幣（下同）一百萬元、發票日民國八十
      八年十月三日、到期日八十九年五月三日、票據號碼三二八三五三號之本票（
      下稱系爭本票）交與上訴人，被上訴人迄未此筆清償借款。
（二）上訴人在台灣銀行屏東分行開設000000000000號帳戶（下稱系爭
      帳戶）後，即將系爭帳戶交與被上訴人使用，上訴人迄今未曾使用之，且上訴
      人平時亦未曾與公家機關有過金錢往來。
三、證據：除援用原審所提證據方法外，請求訊問邱永梅為證。
乙、被上訴人方面：
一、聲明：駁回上訴。
二、陳述：除與原審判決所載相同者，茲引用外，補稱：
（一）被上訴人於八十五年或八十六年間曾向上訴人借款，借款金額約一百六十萬元
      至一百八十萬元，被上訴人取得該筆借款後，已將全部借款返還與被上訴人。
（二）上訴人於八十六年一月間向被上訴人借款一百六十萬元，被上訴人將此筆借款
      自正升營造有限公司之屏東縣南州鄉農會帳戶匯入系爭帳戶，而被上訴人於八
      十六年三月間取得訴外人邱永梅之夫陳盈昌匯款一百八十萬元，即用以清償此
      筆借款，至溢受領二十萬元，被上訴人已自正升營造有限公司之台灣銀行帳戶
      中領出並交付與上訴人。
（三）正升營運有限公司平常承攬屏東縣各鄉鎮○○道路排水系統或學校工程，其收
      取工程款方式即由定作機關交付國庫支票。
（四）二、三名年約三十歲左右男子於八十八年十月三日下午前往被上訴人中家，稱
      被上訴人積欠上訴人數千萬元，要求被上訴人與渠等外出，被上訴人先表示不
      願與渠等外出，經雙方談話之後，被上訴人心想如不與渠等外出，可能無法解
      決，遂與渠等一同前往位於屏東市○○路西部牛仔咖啡店，此時上訴人出面與
      被上訴人談話，迄至同日下午五時許，雙方仍無法談妥，上訴人即取出空白本
      票要求被上訴人簽發，因當時有二人站在被上訴人身旁，另一人自被上訴人所
      坐椅子後方拉住被上訴人之褲子，被上訴人眼見無法脫身，不得以當場簽發包
      括系爭本票在內如附表所示七張本票。
三、證據：除援用原審所提證據方法外，補提活期存款存摺及工程合約書影本各一件
    為證。
丙、本院依職權函詢台灣銀行屏東分行，戶名甲○○、帳號00000000000
    0號帳戶之資金往來明細，及該帳戶自八十五年七月一日起至八十六年六月三十
    日止之匯款及轉帳相關資料。
    理      由
一、本件被上訴人起訴主張：上訴人於八十八年十月三日下午一時三十分許，率同二
    名成年男子前往被上訴人住處，挾持被上訴人外出，並逼迫被上訴人依其指示內
    容簽發如附表所示七張本票，惟兩造間並無任何債之關係，上訴人亦未交付任何
    借款，請求確認上訴人持有被上訴人簽發如附表所示七張本票債權不存在等語。
    上訴人則以：(一)否認脅迫被上訴人簽發本票。(二)上訴人向訴外人邱永梅借得一百
    八十萬元後，即將之轉借與被上訴人，被上訴人因此簽發如附表所示編號三面額
    一百萬元、發票日八十八年十月三日、到期日八十九年五月三日、票據號碼三二
    八三五三號之本票（下稱系爭本票）交與上訴人。(三)上訴人在台灣銀行屏東分行
    開設000000000000號帳戶（下稱系爭帳戶）後，即將系爭帳戶交與
    被上訴人使用，上訴人迄今未曾使用之，且上訴人平時亦未曾與公家機關有過金
    錢往來等語，資為抗辯。又原判決確認上訴人持有被上訴人簽發如附表所示七張
    本票對被上訴人之票據權利不存在，上訴人僅就系爭本票提起上訴而就其他敗訴
    部分並未提起上訴，併此敘明。
二、查被上訴人主張上訴人持有其簽發系爭本票之事實，為上訴人所不爭，而堪信實
    ，惟被上訴人主張遭挾持脅迫簽發系爭本票云云，為上訴人所否認，上訴人辯稱
    ：其向訴外人邱永梅借得一百八十萬元後，即將之轉借與被上訴人，被上訴人因
    此簽發系爭本票交與上訴人，被上訴人迄未清償此筆借款等語，被上訴人亦自承
    其於八十五年或八十六年間曾向上訴人借款，借款金額約一百六十萬元至一百八
    十萬元，並於八十六年三月間取得邱永梅之夫陳盈昌匯款一百八十萬等情，其雖
    主張：已將全部借款返還與被上訴人云云，惟嗣改稱：上訴人於八十六年一月間
    向其借款一百六十萬元，被上訴人將此筆借款自正升營造有限公司之屏東縣南州
    鄉農會帳戶匯入系爭帳戶，而被上訴人於八十六年三月間取得訴外人邱永梅之夫
    陳盈昌匯款一百八十萬元，即用以清償此筆借款，至溢受領二十萬元，被上訴人
    已自正升營造有限公司之台灣銀行存款帳戶領出二十萬元交與上訴人云云。是本
    件爭點厥為：(一)上訴人就系爭本票曾否交付借款與被上訴人，被上訴人迄今仍否
    積欠借款。(二)上訴人曾否脅迫被上訴人簽發系爭本票。
三、經查：
（一）被上訴人於本院審理時陳稱：「．．．我有借這筆錢，只是不知道何時匯入，
      而且我們已經有拿錢給上訴人要他拿給邱永梅。當時我是向上訴人借的，當時
      是要借一百六十萬到一百八十萬元左右，上訴人去跟誰借我並不知道。我們只
      知道銀行戶頭有錢匯進來。我們後來把全部借款的錢，拿給上訴人叫她還給邱
      永梅。但是後來一審開庭，才知道上訴人只拿八十萬元給邱永梅，一百多萬元
      的交付上訴人證明請求下次庭呈。這筆錢大約是八十五年、八十六年借的。」
      等語（見本院卷第十九頁）。經核被上訴人自承借款金額及借款時期，與上訴
      人所主張前詞，大致相符，足認上訴人確實已交付被上訴人借款一百八十萬元
      。
（二）上訴人辯稱其未曾與公家機關有過金錢往來一節，業為被上訴人所不爭執；且
      查被上訴人於本院審理時陳稱：正升營運有限公司平常承攬屏東縣各鄉鎮○○
      道路排水系統或學校工程，收取工程款付款方式即由定作機關交付國庫支票等
      語（見本院卷第一百三十六頁）；及依台灣銀行屏東分行九十一年十二月五日
      銀屏營密字第○九一一七○七九四五一號函檢送系爭帳戶資金往來明細及自八
      十五年七月一日起至八十六年六月三十日止匯款及轉帳相關資料，其中八十六
      年一月二十八日匯入匯款用紙固然記載系爭帳戶於八十六年一月二十八日經正
      升營造有限公司匯入一百六十五萬四千二百元等情，惟查：系爭帳戶之本行
      （指台灣銀行）支票申請書代收入傳票，八十五年十二月三十一日，及八十六
      年一月六日與同年二月三日等四張代收入傳票記載本行支票抬頭人均為「屏東
      縣政府」，及八十六年二月十三日代收入傳票記載本行支票抬頭人為「九如鄉
      公所」。存入上開帳戶委託取款支票，其中票號ＢＤ0000000號支票
      所載受款人為「枋寮國民學校」，及票號ＦＦ0000000號支票所載受款
      人為「潮州鎮公所」等情。足認上訴人辯稱其開設系爭帳戶後，即將系爭帳戶
      交與被上訴人使用等語，尚堪採信。參以，被上訴人主張其於八十六年三月間
      取得訴外人邱永梅之夫陳盈昌匯款一百八十萬元，係上訴人用以清償積欠被上
      訴人之借款一百六十萬元云云如屬實情，則上訴人交付與被上訴人一百六十萬
      元即為已足，何以先由被上訴人取得匯款一百八十萬元後，再自存款帳戶領出
      二十萬元交還上訴人，此情形尚與一般經驗法則相違。從而，被上訴人主張：
      上訴人於八十六年一月間向其借款一百六十萬元，而其於八十六年三月間取得
      訴外人邱永梅之夫陳盈昌匯款一百八十萬元，即用以清償此筆借款云云，尚非
      可採，而上訴人主張被上訴人仍積欠借款一百八十萬元等語，尚堪採信。
四、按因被詐欺或被脅迫而為意思表示者，表意人得撤銷其意思表示，民法第九十二
    條第一項前段定有明文。復按因被詐欺而為意思表示者，僅表意人得撤銷其意思
    表示，使該意思表示溯及既往失其效力而已，非謂在表意人行使撤銷權以前，因
    該意思表示而成立之法律行為當然無效。原審既未認定被上訴人已依法行使撤銷
    權，僅以被上訴人主張上訴人出售房屋有詐，即認被上訴人可拒付價金，而得依
    票據法第十三條之反面解釋，以之直接對抗上訴人，並進而認定上訴人不得行使
    票據上之權利，尚難謂合，最高法院七十一年度台上字第四七七四號裁判參照。
    查被上訴人主張：二、三名年約三十歲左右男子於八十八十月三日下午前往被上
    訴人中家，稱被上訴人積欠上訴人數千萬元，要求被上訴人與渠等外出，被上訴
    人先表示不願與渠等外出，經雙方談話之後，被上訴人心想如不與渠等外出，可
    能無法解決，遂與渠等一同前往位於屏東市○○路西部牛仔咖啡店，此時上訴人
    出面與被上訴人談話，迄至同日下午五時許，雙方仍無法談妥，上訴人即取出空
    白本票要求被上訴人簽發，因當時有二人站在被上訴人身旁，另一人自被上訴人
    所坐椅子後方拉住被上訴人之褲子，被上訴人眼見無法脫身，不得以當場簽發包
    括系爭本票在內如附表所示七張本票云云，縱與事實相符，充其量僅該當因脅迫
    而為票據行為，該票據行為仍成立生效，而被上訴人固得依民法第九十二條規定
    撤銷之，惟被上訴人並未舉證證明已依法撤銷該票據行為，尚難認該票據行為無
    效，自不得依票據法第十三條反面解釋，以直接抗辯權對抗上訴人並進而主張上
    訴人不得行使票據權利。
五、從而，被上訴人請求確認上訴人持有系爭本票對其票據權利不存在云云，為無理
    由，應予駁回。原審就此部分，為上訴人敗訴之判決，尚有未洽，上訴意旨就此
    部分指摘原判決不當，求為廢棄改判，為有理由，爰由本院將原判決此部分予以
    廢棄改判。
據上論結，本件上訴為有理由，依民事訴訟法第四百三十六條之一第三項、第四百六
十三條、第四百五十條、第七十八條，判決如主文。
中      華      民      國    九十二    年      一      月    二十二    日
                                   臺灣屏東地方法院民事第二庭
~B審判長法官  阮世賢
~B法      官  王炳人
~B法      官  賴秀雯
右為正本係照原本作成。
本判決不得上訴。
~B法院書記官  滕一珍
中      華      民      國    九十二    年      一      月    二十四    日
~FO
附表：
編號    票面金額    發   票   日        到    期    日           票   號
       （新台幣）     （民國）           （民國）
 一     參拾萬元    八十八年十月三日    八十八年十二月三十日     000000
 0     0拾萬元    八十八年十月三日    八十九年三月三十日       000000
 0     0佰萬元    八十八年十月三日    八十九年五月三十日       000000
 0     0佰萬元    八十八年十月三日    八十九年七月三十日       000000
 0     0佰萬元    八十八年十月三日    八十九年九月三十日       000000
 0     0佰萬元    八十八年十月三日    八十九年十一月三十日     000000
 0     0佰萬元    八十八年十月三日    九十年一月三十日         三二八三五七


司法院資訊處製作；財團法人民間司法改革基金會備份。
